---
title: "Plano Aula 23 e 24"
# author: "Markus Stein"
# date: "01 February 2021"
output: pdf_document
    # toc: yes
header-includes:
    - \usepackage{fancyhdr}
always_allow_html: yes
---
\addtolength{\headheight}{1.0cm}
\pagestyle{fancyplain} 
\lhead{\includegraphics[height=1.5cm]{logoIME.png}}
\rhead{\includegraphics[height=1.5cm]{image_geral1.jpg}}
\chead{UNIVERSIDADE FEDERAL DO RIO GRANDE DO SUL \\
INSTITUTO DE MATEMÁTICA E ESTATÍSTICA \\
DEPARTAMENTO DE ESTATÍSTICA \\
\vspace{0.3cm}
MAT02214 - Estatística Geral 1 - 2024/1
}
\renewcommand{\headrulewidth}{0pt} 


```{r setup, include=FALSE}
knitr::opts_chunk$set(echo = TRUE)
```

<!-- ### (cont... Variáveis Aleatórias) -->
## (continuação) Variáveis aleatórias contínuas (capítulo 7, Livro Bussab e Morettin)

### Principais Modelos para V.A. Contínuas (seção 7.4, Livro Bussab e Morettin)
* Modelos?
    + Distribuição Uniforme, distribuição Exponencial e distribuição Normal. Na área 3 veremos a distribuição *t*, distribuição *qui quadrado* e a distribuição *F*.  

* **Modelo Normal** ou Distribuição de Gauss:
    + é uma das mais importantes distribuições de probabilidade em Estatística;
    + Como calcular probabilidades? Modelo **normal padrão**, usando **valores tabelados**;
    + **Padronização**: se $X \sim Normal (\mu, \sigma^2)$, então $Z = \frac{X - \mu}{\sigma} \sim Normal (0,1)$.  

**(... cont.) Exemplo 2**: Se assumirmos $X \sim Normal(\mu, \sigma^2)$. Então conhecemos $f(x)$, $F(x)=?$, $E(X) = \mu$ e $V(X) = \sigma^2$, ... .  


* Como verificar se modelos se ajustam ("encaixam") a dados reais?
    + histograma, gráfico de probabilidade, *box-plot*, ...
    + testes de aderência (não paramétricos), Kolmogorov-Smirnov, Shapiro-Wilks, ... (não veremos na disciplina).

\vspace{0.5cm}

***
## Ler slides e ver vídeos da semana 11.
## Fazer lista de exercícios 2-4.
## Realizar a avaliação pontual 1 da área 3 - EM BREVE!!! 
***  

<!-- Definição **A.A.S**: Seja $X_1, X_2, \ldots, X_n$ uma a.a.s. de tamanho $n$ de $X \sim f(x; \theta)$, então $X_1 \sim f(x; \theta)$, ..., $X_n \sim f(x; \theta)$ e $X_i$ e $X_j$ são independentes para todo $i \neq j$. -->

\vspace{0.5cm}

Exemplo: (*slides 2-2, página 30*) Seja a v.a.

$X:$ tempo de duração de motores produzidos por uma fábrica de carros. 

* Do enunciado sabemos $E(X) = 150.000 km$, $V(X)=5.000^2 km$ e $X \sim Normal$;
    + assim $X \sim Normal(\mu=150000, \sigma=50000)$.

No `R` os comandos `dnorm(x, media, desvio)`, `pnorm(x, media, desvio)`, `qnorm(x, media, desvio)` e `rnorm(n, media, desvio)` são utilizados para calcular a função densidade, função de distribuição, quantis e gerar números aleatórios segundo uma distribuição normal.

a. $P(140000 \leq X \leq 160000) = F(160000) - F(140000)$ ou
$$P(140000 \leq X \leq 160000) = P( \frac{140000 - 150000}{5000} \leq \frac{X - \mu}{\sigma} \leq \frac{160000 - 150000}{5000}) = P \left( -2 \leq Z \leq 2 \right) = \Phi(2) - \Phi(-2).$$

```{r}
media <- 150000         # media de X
desvio <- 5000          # desvio padrao de X
pnorm(160000, media, desvio) - pnorm(140000, media, desvio)
```
ou, usando `pnorm()` sem especificar `media` e `desvio` temos a normal padrão, 
```{r}
pnorm(2) - pnorm(-2)
```
E em forma de gráfico
```{r, fig.height=3, fig.width=3, fig.align='center', echo=FALSE}
x <- seq(-3, 3, 0.01)
fx <- dnorm(x)
plot(x, fx, type = "l", ylim = c(0.016, 0.4))   # grafico da distribuicao de probabilidade
polygon(c(-2, x[abs(x) <= 2], 2), c(0, fx[abs(x) <= 2], 0), col="red")
```

b. $P(X \leq 170000) = P(Z \leq 4)$ ?
```{r}
media <- 150000         # media de X
desvio <- 5000          # desvio padrao de X
pnorm(170000, media, desvio)
```
E em forma de gráfico da normal padrão
```{r, fig.height=3, fig.width=3, fig.align='center', echo=FALSE}
x <- seq(-3, 4, 0.01)
fx <- dnorm(x)
plot(x, fx, type = "l", ylim = c(0.016, 0.4))   # grafico da distribuicao de probabilidade
polygon(c(-3, x[abs(x) <= 4], 4), c(0, fx[abs(x) <= 4], 0), col="red")
```

c. $P(X \leq ???) = 0,01$? ou $F(???) = 0,01$?  
Usando a fun;'ao `qnorm(p, media, desvio)` diretamente

```{r}
qnorm(1-0.01, media, desvio)
```
E em forma de gráfico da normal padrão
```{r, fig.height=3, fig.width=3, fig.align='center', echo=FALSE}
x <- seq(-3, 3, 0.01)
fx <- dnorm(x)
plot(x, fx, type = "l", ylim = c(0.016, 0.4))   # grafico da distribuicao de probabilidade
z <- qnorm(1-0.01)
polygon( c( z, z, x[x > z], 3), c(0, dnorm(z), fx[x > z], 0), col="red")
text( x = z, y = dnorm(z) + 0.1, round( z, 3))
abline( v = round( z, 3))
```
Assim, $X = z * \sigma + \mu = `r round( z, 3)` * `r desvio` + `r format( media, scientific=FALSE)` = `r format( round( z, 3) * desvio + media, scientific=FALSE)`$.

(*para a distribuição Uniforme, `dunif()`, `punif()`, `qunif()` e `runif()`, e para Exponencial, `dexp()`, `pexp()`, `qexp()` e `rexp()`*.)