---
title: "Plano Aula 17 e 18"
# author: "Markus Stein"
# date: "01 February 2021"
output: pdf_document
    # toc: yes
header-includes:
    - \usepackage{fancyhdr}
always_allow_html: yes
---
\addtolength{\headheight}{1.0cm}
\pagestyle{fancyplain} 
\lhead{\includegraphics[height=1.5cm]{logoIME.png}}
\rhead{\includegraphics[height=1.5cm]{images.jpg}}
\chead{UNIVERSIDADE FEDERAL DO RIO GRANDE DO SUL \\
INSTITUTO DE MATEMÁTICA E ESTATÍSTICA \\
DEPARTAMENTO DE ESTATÍSTICA \\
\vspace{0.3cm}
MAT02214 - Estatística Geral 1 - 2022/1
}
\renewcommand{\headrulewidth}{0pt} 


```{r setup, include=FALSE}
knitr::opts_chunk$set(echo = TRUE)
```

<!-- # Variáveis Aleatórias (V.A.) -->
<!-- * (*...continuação de probabilidade...*) -->
<!-- * Geralmente denotadas por $X$, $Y$, $Z$, ... -->
<!--     +  $X$ letra **maiúscula** denota a v.a. *versus* $x$ letra **minúscula** que denota um particular valor que a v.a. pode assumir; -->
<!--     + discretas $\times$ contínuas. -->

<!-- Definição **variável aleatória (v.a.)**: denominamos variável aleatória a função (ou regra) que transforma um espaço amostral qualquer, $\Omega$, em um espaço amostral numérico, $\Omega_X$, $X: \Omega \rightarrow \Omega_X$, que será um subconjunto dos números reais. -->

<!-- **Exemplo 1**: $X$: duração de vida de um tipo de lâmpada, $X \in (0, \infty)$. -->
<!-- , $X \sim Normal(\mu, \sigma^2)$. $E(X) = \mu$.   -->

<!-- **Exemplo 2**: $X$: PIB do Brasil, $X \in \mathbb{R}$. -->
<!-- , $X \sim Normal(\mu, \sigma^2)$. $E(X) = \mu$.   -->

<!-- **Exemplo 3**: $X$: número de avaliações positivas em uma pesquisa de avaliação do governo. $X\in \{0, 1, \ldots, n\}$. -->
<!-- , $X \sim Bernoulli(\pi)$. $E(X) = \pi$.   -->

<!-- **Exemplo 4**: $Y$ (consumo) e $X$ (renda), ... -->
<!-- $E(Y) = \alpha + \beta X$.   -->



## (continuação) Variáveis aleatórias discretas (capítulo 6, Livro Bussab e Morettin)
<!-- Definição **$v.a.$ discreta**: quando o espaço amostral associado a uma $v.a.$ assumir somente valores inteiros, finitos ou infinitos, $\Omega_X \subseteq \mathbb{Z}$, denominamos v.a. discreta. -->

<!-- **(... cont.) Exemplo 3**: $E$: observar o número de avaliaçõe positivas, assumindo igual probabilidade de avaliação positiva (P) ou não (N) (... lançar uma moeda honesta 3 vezes...). Assim, $X: \Omega = \left\{ (PPP), (PPN), (PNP), \ldots (NNN) \right\} \rightarrow \Omega_X = \left\{ 0, 1, 2, 3 \right\}$. -->

<!-- * Como representar distribuições de probabilidade? Por funções, visualmente por tabelas e gráficos, medidas resumo, ... . -->

<!-- ### 1. Função (Massa) de Probabilidade (f.m.p) -->
<!-- Definição **função de probabilidade**: A função $p: \Omega_X \rightarrow  [0,1]$, dada por $p(x) = P(X=x)$, tal que $p(x) \geq 0$, para todo $x \in \Omega_X$, e $\sum_{x \in \Omega_X} p(x) = 1$, é denominada função (massa) de probabilidade. -->


<!-- ### 2. Valor Médio (ou Esperança da Variável) e variância (seção 6.3, Livro Bussab e Morettin) -->
<!-- * Valor esperado/médio, esperança matemática ou simplesmente média - $E(X) = \sum_{ \forall x \in \Omega_X } x \times p(x)$; -->
<!-- * Variância - $V(X) = E \left\{ \left[ X - E(X) \right]^2 \right\} = E(X^2) - \left[ E(X) \right]^2 = \sum_{ \forall x \in \Omega_X } \left[ x - E(X) \right]^2 \times p(x)$; -->
<!-- * Proprieadades, (*seção 6.4, Livro Bussab e Morettin*) -->
<!--     + $E(aX + b) = a E(X) + b$ (*porque?*); -->
<!--     + $V(aX + b) = a^2 V(X)$ (*?*). -->

<!-- \clearpage -->

<!-- ### 3. Função de Distribuição (Acumulada) de Probabilidade (seção 6.5, Livro Bussab e Morettin) -->
<!-- Definição **função de distribuição**: a função $F: \Omega_X \rightarrow  [0,1]$ tal que $F(x) = P(X \leq  x) = \sum_{ \forall y \leq x } P(x = y)  = \sum_{ \forall y \leq x } p(y)$ é denominada funçao de distribuição (acumulada). -->

<!-- * Propriedades: $lim_{x \rightarrow \infty} F(x) = 1$ e $lim_{x \rightarrow - \infty} F(x) = 0$. -->
<!--     + $P(a \leq X \leq b) = F(b) - F(a)$; -->
<!--     + $F(x)$ existe para todos números reais, diferente da f.m.p.. -->


### Principais Modelos para V.A. Discretas (seção 6.6, Livro Bussab e Morettin)
* Porque usar modelos de distribuição de probabilidades? Facilitam nos cálculos quando os problemas se encaixam em modelos (paramétricos);
    + **Parâmetros**: quando um modelo "encaixa" em nosso problema, basta identificar os parâmetros;
    + saberemos as funções de probabilidade e de distribuição, a esperança, variância, ..., mais rapidamente.
    + **modelo** = **família de distribuições**, diferentes valores para os parâmetros retornam distribuições diferentes na mesma família.

* Modelo Uniforme discreto, Modelo *Bernoulli* e *binomial*, modelo *hipergeométrico* e modelo *Poisson*.

**(... cont.) Exemplo 3**: $X \sim Binomial(n, \pi)$. Então $p(x)= {n \choose \pi} \pi^x (1-\pi)^{n-x}$, $F(x)=$?, $E(X) = n \times \pi$ e $V(X) = n \times \pi \times (1-\pi)$.

\vspace{0.5cm}

***
## Ler slides e ver vídeos da semana 9.
## Fazer lista de exercícios 2-3.
<!-- ## Fazer o Quiz da semana 6 - VALE NOTA!!! -->
***  

\vspace{0.5cm}

Exemplo: (*slides 2-1, página 30*) Se a variável aleatória

$X:$ número de peças perfeitas (P) em uma amostra de $n=3$ peças, com probabilidade de sucesso $p = 0,6$  .

No `R` os comandos `dbinom()`, `pbinom()` e `rbinom()` são utilizados para calcular a função de probabilidade, função de distribuição e gerar números aleatórios segundo uma distribuição binomial.

```{r}
n <- 3                  # num. de ensaios Bernoulli
x <- 0:n                # possíveis valores de X
p <- 0.6                # probabilidade de sucesso
px <- dbinom(x, n, p)   # funcao de probabilidade de X
px
```

E em forma de gráfico

```{r, fig.height=4, fig.width=4, fig.align='center'}
plot(x, px, type = "h")            # grafico da distribuicao de probabilidade
```

(*para a distribuição Hypergeométrica, `dhyper()`, `phyper()` e `rhyper()`, e para Poisson, `dpois()`, `ppois()` e `rpois()`*)

